【裁判字號】    98,訴,153
【裁判日期】    980527
【裁判案由】    分配表異議之訴
【裁判全文】
臺灣基隆地方法院民事判決               98年度訴字第153號
原      告  甲○○
訴訟代理人  簡旭成律師
複  代理人  丙○○
被      告  乙○○
兼  訴  訟
代  理  人  丁○○
上列當事人間請求分配表異議之訴事件，本院於98年 5月20日言
詞辯論終結，判決如下：
    主      文
本院九十五年度執字第七八二五號拍賣抵押物強制執行事件，於
民國九十七年十二月十六日所作成之分配表，原告分配金額新臺
幣壹佰零捌萬捌仟柒佰壹拾元，應變更為新臺幣貳佰零貳萬肆仟
陸佰陸拾捌元，被告丁○○分配金額貳佰零玖萬伍仟伍佰肆拾壹
元，應變更為新臺幣壹佰陸拾柒萬玖仟玖佰零玖元，被告乙○○
分配金額新臺幣貳佰貳拾萬零貳佰參拾伍元，應變更為新臺幣壹
佰陸拾柒萬玖仟玖佰零玖元。
訴訟費用由被告負擔。
    事實及理由
壹、程序部分
    按債權人或債務人對於分配表所載各債權人之債權或分配金
    額有不同意者，應於分配期日一日前，向執行法院提出書狀
    ，聲明異議；如異議未終結者，為異議之債權人或債務人，
    得向執行法院對為反對陳述之之債權人或債務人提起分配表
    異議之訴；聲明異議人未於分配期日起十日內向執行法院為
    前二項起訴之證明者，視為撤回其異議之聲明；前項期間，
    於第四十條之一有反對陳述之情形，自聲明異議人受通知之
    日起算，強制執行法第39條第1項、第41條第1項前段、第 3
    項前段、第 4項分別定有明文。經查本院95年度執字第7825
    號強制執行事件（下稱系爭強制執行事件），就坐落於臺北
    縣萬里鄉○○里○○段崁腳小段52-1、53、55、57、59、62
    、63 、64、76-3、78地號、中萬里加投段大坪小段119-1、
    119-6 等地號、所有權人為訴外人趙佑龍之土地（下稱系爭
    土地），於民國96年11月13日拍賣所得價金新臺幣（下同）
    5,445,000元，製作分配表（下稱系爭分配表）訂於97年 12
    月31日實行分配，惟原告對於被告之債權得受分配之金額有
    爭執，並於97年12月29日受本院通知後對系爭分配表聲明異
    議，被告對原告之異議為反對陳述，原告乃於收到本院通知
    起10日內之98年 2月23日提起本件分配表異議之訴，並於同
    日向本院執行法院為起訴之證明，已遵守強制執行法第41條
    第 3項所定之期間，其提起本訴自屬合法，合先敘明。
貳、實體部分
一、原告主張：原告及被告丁○○、乙○○共 3人分別為訴外人
    趙佑龍之同一順位最高限額抵押權人，渠等設定之最高限額
    分別為新臺幣（下同） 800萬元、600萬元、600萬元，亦即
    最高限額總和為 2,000萬元，而擔保債權額比例分別為20分
    之8、20分之6、20分之6 ，並登記於系爭土地之土地謄本上
    。依民法第 874條規定：「抵押物賣得之價金，除法律另有
    規定外，按各抵押權成立之次序分配之。其次序相同者，依
    債權額比例分配之。」是以，應依上開登記之債權額比例分
    配之，否則該最高限額抵押權債權額比例之記載登記即無意
    義；然且原告與被告 2人先前於臺灣士林地方法院87年度執
    字第 6號強制執行事件中業已受償之金額及本件可優先受償
    之範圍，應與渠等 3人在系爭強制執行事件之受償比例並無
    相涉，蓋前案之受償額乃係依抵押權比例為計算標準而得出
    ，本案優先受償範圍乃是最高限額抵押權扣除前案已受償部
    分所得出與原來之抵押權設定比例並無關係，是故受償比例
    在本件中不應發生變動，仍應以上開最高限額抵押權設定之
    債權額比例為計算本件優先受償之基準，系爭強制執行事件
    拍賣所得金額扣除執行費用及稅金後，可供渠等 3人分配之
    金額為 5,384,486元，依據上開債權額比例計算，原告之分
    配金額為 2,024,668元、被告丁○○、乙○○之分配金額均
    為 1,679,909元。為此，爰依強制執行法第41條提起本訴，
    並聲明：系爭分配表，其受償次序編號 6債權人為原告部分
    ，分配金額原為1,088,710元，應更正為分配金額2,024,668
    元；受償次序編號 7債權人為被告丁○○部分，分配金額原
    為2,095,541元，應更正為分配金額1,679,909元、受償次序
    編號8債權人為被告乙○○部分，分配金額原為2,200,235元
    ，應更正為分配金額1,679,909元。
二、被告 2人均以：原告所提分配比例並不公平，應該還是以原
    分配表之分配比例來分配拍賣所得價金等語，資為抗辯，並
    聲明：請求駁回原告之訴。
三、兩造不爭執之事項：
    趙佑龍為原告與被告 2人共同之債務人，趙佑龍以其所有之
    系爭土地設定第二順位最高限額抵押權2,000萬元予原告與
    被告2人，並約定債權額比例為原告佔20分之8、被告2人各
    佔20分之6；嗣後系爭土地因被告丁○○聲請裁定拍賣，由
    本院95年度執字第7825號強制執行拍賣，扣除執行費用後剩
    餘5,384,486元，由原告與被告2人同為第2順位抵押權人共
    同分配，為兩造所不爭執，堪信為真實。
四、得心證之理由：
    兩造爭執之點為系爭價金，應以土地謄本上所載債權額比例
    分配，抑或兩造尚未清償之債權額比例進行分配？
（一）按最高限額抵押權為數人共有者，各共有人按其債權額比
      例分配其得優先受償之價金。但共有人於原債權確定前，
      另有約定者，從其約定。民法第881條之9第1項規定甚明
      。因此，最高限額抵押權共有人其分配價金之方式，業已
      明文規定，如共有人間業已於原債權確定前約定債權額比
      例即從其約定，如未約定方按結算後債權額比例分配。至
      於原告援引同法第874條規定乃係針對普通抵押權之規定
      ，顯屬違誤，但因適用法律乃屬法院職權，故不受其誤引
      法律拘束，仍應逕行適用正確之法律。
（二）首查，兩造所共有之本金最高限額2,000萬元最高限額抵
      押權，業已約定債權額比例為原告、被告丁○○與乙○○
      分別為20分之8、20分之6、20分之6，業據原告提出系爭
      土地建物謄本在卷可參，因此足信兩造早於原債權確定前
      ，已有約定債權額分配比例，是以就抵押物拍賣所得價金
      即應依上開約定額度比例分配。被告抗辯應依據結算後兩
      造之債權額比例受償，於法未合，要無可採。
（三）次查，本件執行拍賣得款5,445,000元，扣除執行費後剩
      餘5,384,486元可供分配，揆諸上開說明，應依照兩造與
      共同債務人趙佑龍約定登記之債權額比例進行分配，兩造
      優先受償之比例分別為20分之8、20分之6、20分之6，亦
      即原告、及被告分別可受償金額為2,153,794.4元（
      5,384,486 ×8/20＝2,153,794元）、1,615,345.8元（
      5,384,486×6/20＝1,615,345.8）、1,615,345.8元（計
      算式同上），但因原告對於趙佑龍之債權依據聲報為
      2,024,668元，較上揭可受分配金額為低，故原告僅得於
      債權範圍內受償，其餘129,126.4元應歸由被告2人依據上
      開債權額比例再次分配，因被告2人於最高限額抵押權約
      定之債權額比例相同，因此被告2人可分別再受償64,563.
      2元，因此被告2人均應受分配1,679,909元。依上開說明
      ，原告主張系爭分配表所為上開分配有誤，應予更正，自
      屬有據，依法判決如主文所示。
五、綜上所述，原告請求原分配表應變更為如主文所示，為有理
    由，應予准許。
六、據上論結，依民事訴訟法第78條，判決如主文。
中    華    民    國    98    年    5     月    27    日
                  民事庭法  官  王翠芬
以上正本係照原本作成。
對於本件判決如有不服，應於收受送達後20日內向本院提出上訴
書狀，敘述上訴之理由，上訴於臺灣高等法院，並按他造當事人
之人數附具繕本。
中    華    民    國    98    年    5     月    27    日
                        書記官  林建清


司法院資訊處製作；財團法人民間司法改革基金會備份。
